【裁判字號】    98,訴,1371
【裁判日期】    990623
【裁判案由】    政府採購法等
【裁判全文】
臺灣屏東地方法院刑事判決              98年度訴字第1371號
公  訴  人  臺灣屏東地方法院檢察署檢察官
被      告  乙○○
選任辯護人  鍾義律師
被      告  甲○○
            南五福企業有限公司
上  一  人
代  表  人  丙○○
上列被告等因政府採購法案件，經檢察官提起公訴（98年度偵字
第3405號），被告等於本院準備程序就被訴事實為有罪之陳述，
經合議庭裁定由受命法官獨任進行簡式審判程序，並判決如下：
    主  文
乙○○犯政府採購法第八十七條第三項之妨害投標罪，累犯，處
有期徒刑肆月，如易科罰金，以銀元佰元即新臺幣玖佰元折算
壹日，減為有期徒刑貳月，如易科罰金，以銀元佰元即新臺幣
玖佰元折算壹日。
甲○○犯政府採購法第八十七條第六項、第三項之妨害投標未遂
罪，累犯，處有期徒刑貳月，如易科罰金，以新臺幣壹仟元折算
壹日。
南五福企業有限公司，其廠商之代表人，因執行業務，犯政府採
購法第八十七條第三項之妨害投標罪，科罰金新臺幣捌萬元，減
為罰金新臺幣肆萬元；又其廠商之受雇人，因執行業務，犯政府
採購法第八十七條第六項、第三項之妨害投標未遂罪，科罰金新
臺幣萬元。應執行罰金新臺幣陸萬元。
    事  實
一、乙○○前因妨害自由案件，經臺灣高等法院高雄分院以94年
    度上易字第81號判決處有期徒刑3 月確定，於民國94年7 月
    25日易科罰金執行完畢；甲○○前因賭博案件，經臺灣彰化
    地方法院以94年度彰簡字第830 號判決處有期徒刑5 月確定
    ，於95年4 月12日易科罰金執行完畢。乙○○自92年7 月1
    日起至96年12月16日止擔任南五福企業有限公司屏東分公司
    （下稱南五福分公司）之負責人，甲○○自95年4 月起至96
    年10月止則受雇於南五福分公司擔任業務經理，詎渠等均不
    知悔改，為下列犯行：
  (一)乙○○於94年11月間得知行政院原子能委員會核能研究所（
    下稱核能研究所）辦理95年度之「核三廠公務差旅住宿單價
    （開口）契約」採購案（採購案號：NL942546號），為圖標
    得本案，明知南五福分公司之營利事業登記並無「一般旅館
    業」之營業項目，且南五福分公司之關係企業墾丁五福客棧
    並未領有屏東縣政府核發之合法旅館登記證，屬屏東縣政府
    列管之非法旅館，竟基於行使變造特種文書及使開標發生不
    正確結果之犯意，於同年月14日，持營業項目第一項「G202
    010 停車場經營業」經不詳人士於不詳時、地變造為「J000
    000 0般旅館業」後之南五福分公司營利事業登記證影本1
    紙，及墾丁五福客棧之網站介紹資料1 份，作為南五福分公
    司參與該採購案之投標文件之附件，連同其餘投標文件提出
    於核能研究所參與競標而行使之，使核能研究所之承辦人員
    信以為真，誤認南五福分公司之營業項目合乎商業登記法規
    定而可合法履行契約，遂於同年月15日開標，並由南五福分
    公司得標，即以此詐術使開標發生不正確結果，復足以生損
    害於屏東縣政府核發營利事業登記證之正確性及核能研究所
    辦理採購案審標之正確性。
  (二)甲○○於96年8 月間得知桃園縣大園鄉公所（下稱大園鄉公
    所）辦理「96年度鄰長觀摩活動高雄、屏東3 天2 夜」採購
    案（採購案號：00000000號），為圖承攬該採購案之住宿部
    分，明知南五福分公司之營利事業登記並無「一般旅館業」
    之營業項目，且南五福分公司之關係企業墾丁五福客棧並未
    領有屏東縣政府核發之合法旅館登記證，屬屏東縣政府列管
    之非法旅館，乃先向不知情之利代旅行社有限公司（下稱利
    代公司）總經理王健明謊稱墾丁五福客棧是合法的、南五福
    分公司有旅館業登記等語，使不知情之利代公司業務員黃智
    珊（已離職）將墾丁五福客棧列入行程規劃，而由利代公司
    參與該採購案之競標，經大園鄉公所於同年月14日上午9 時
    開標，並評選利代公司為最優勝廠商，優先取得議價權，嗣
    因大園鄉公所要求利代旅行社補正相關之營利事業登記證等
    文件，經黃智珊轉知甲○○後，甲○○乃基於行使變造特種
    文書及使開標發生不正確結果之犯意，於同日指示南五福分
    公司不知情之櫃檯人員，將前開變造之營利事業登記證影本
    1 紙傳真予黃智珊，由黃智姍於同日下午4 時許再傳真予大
    園鄉公所而行使之，欲以此詐術使開標發生不正確結果，復
    足以生損害於屏東縣政府核發營利事業登記證及大園鄉公所
    辦理採購審標之正確性；惟因該採購案之其他投標廠商質疑
    墾丁五福客棧之合法性，經大園鄉公所向屏東縣政府函詢後
    ，確認墾丁五福客棧並不合法，乃於同年月27日宣布廢標，
    致未發生不正確之結果。
    嗣經法務部調查局桃園縣調查站循線查悉上情。
二、案經法務部調查局桃園縣調查站報告臺灣桃園地方法院檢察
    署呈請臺灣高等法院檢察署檢察長令轉臺灣屏東地方法院檢
    察署檢察官偵查起訴。
    理  由
一、按簡式審判程式之證據調查，不受刑事訴訟法第159 條第1
    項所定：「被告以外之人於審判外之言詞或書面陳述，不得
    作為證據。」之限制，此見同法第273 條之2 規定甚明。是
    本判決下列所引用之被告以外之人於審判外所為之陳述，依
    前揭法律規定，均得作為證據，先予敘明。
二、(一)上開犯罪事實(一)部分，業據被告乙○○坦承不諱，核與證
      人即南五福企業有限公司之現今負責人丙○○於法務部調
      查局桃園縣調查站（下稱桃園縣調站）調查時及偵訊時之
      證述大致相符（見臺灣桃園地方法院檢察署97年度偵字第
      17579 號卷《下稱偵一卷》第32至36頁、臺灣屏東地方法
      院檢察署98年度偵字第3405號卷《下稱偵二卷》第44至48
      頁、第51至55頁），另有屏東縣政府96年8 月23日屏府建
      工字第0960166665號函附之旅館基本資料、營利事業登記
      抄本、高雄市政府營利事業登記證、屏東縣政府營利事業
      登記證各1 份（見偵一卷第39頁左面至42頁左面）、屏東
      縣政府97年6 月17日屏府建工字第0970120011號函附之屏
      東縣政府營利事業統一發證設立登記申請書各1 份（見偵
      一卷第64至66頁）、核能研究所97年6 月6 日核政字第09
      70003326號函附之得標廠商基本資料1 份（見偵一卷第80
      至97頁）、有限公司分公司之設立、變更登記表各1 紙（
      見偵二卷第56至57頁）在卷可稽，俱徵被告乙○○前揭不
      利於己之自白與事實相符。
    (二)上開犯罪事實(二)部分，亦據被告甲○○坦承不諱，核與證
      人黃智珊、證人即大園鄉公所職員洪秋蘭於桃園縣調站調
      查時之證述大致相符（見偵一卷第42至45頁、第51至53頁
      ），另有利代旅行社參與「96年度鄰長觀摩活動高雄、屏
      東3 天2 夜」採購案投標之行程規劃2 紙（見偵一卷第47
      、48頁）、利代旅行社函及所附經變造之屏東縣政府營利
      事業登記證各1 紙（見偵一卷第56、57頁）、大園鄉公所
      96年8 月16日大鄉行字第0960017760號函1 紙（見偵一卷
      第60頁）、前揭屏東縣政府96年8 月23日屏府建工字第09
      60166665號函附之旅館基本資料、營利事業登記抄本、高
      雄市政府營利事業登記證、屏東縣政府營利事業登記證各
      1 份（見偵一卷第39頁左面至42頁左面）、大園鄉公所開
      標／議價／決標／流標／廢標紀錄、廠商評選結果總表、
      廢標紀錄各1 紙（見偵一卷第118 、120 、131 頁）附卷
      可證，俱徵被告甲○○前揭不利於己之自白與事實相符。
    (三)綜上，本案事證明確，被告犯行均堪認定，應依法論科。
三、被告乙○○行為後，94年2 月2 日修正公布之刑法業於95年
    7 月1 日施行。按行為後法律有變更者，適用行為時之法律
    ，但行為後之法律有利於行為人者，適用最有利於行為人之
    法律，95年7 月1 日修正施行後刑法（下稱修正後刑法）第
    2 條第1 項定有明文。而該條係規範行為後法律變更所生新
    舊法律比較適用之準據法，是刑法第2 條本身雖經修正，但
    該條文既屬適用法律之準據法，本身尚無比較新舊法之問題
    ，應逕適用裁判時之刑法第2 條規定以決定適用之刑罰法律
    。又行為後法律有變更，致發生新舊法比較適用者，除易刑
    處分，係刑罰執行問題，及拘束人身自由之保安處分，因與
    罪刑無關，不必為綜合比較外，比較時應就罪刑有關之共犯
    、未遂犯、想像競合犯、牽連犯、連續犯、結合犯，以及累
    犯加重、自首減輕暨其他法定加減原因（如身份加減）與加
    減例等一切情形，本於統一性及整體性原則，綜其全部罪刑
    之結果而為比較，最高法院95年5 月23日刑事庭第8 次會議
    決議參照。經查：
  (一)刑法第216 條、第212 條之行使變造特種文書罪，應依刑法
    第212 條之變造特種文書罪處斷，而該罪於法定刑罰金部分
    ，依被告乙○○行為時即98年4 月29日廢止前之罰金罰鍰提
    高標準條例第1 條前段、修正前刑法第33條第5 款、現行法
    規所定貨幣單位折算新臺幣條例第2 條規定，罰金之最低額
    僅新臺幣3 元，惟依修正後刑法第33條第5 款之規定，最低
    額為新臺幣1,000 元。比較修正前、後之刑罰法律，以修正
    前之規定對被告乙○○較有利，故被告乙○○就罪刑有關之
    部分，應適用修正前刑法之規定。
  (二)修正前刑法第41條第1 項前段規定：「犯最重本刑為5 年以
    下有期徒刑以下之刑之罪，而受6 個月以下有期徒刑或拘役
    之宣告，因身體、教育、職業、家庭之關係或其他正當事由
    ，執行顯有困難者，得以1 元以上3 元以下折算1 日，易科
    罰金」，而被告乙○○行為時之易科罰金折算標準，依95年
    5 月17日修正刪除前罰金罰鍰提高標準條例第2 條前段規定
    ，就其原定數額提高為100 倍折算1 日，則被告乙○○行為
    時之易科罰金折算標準，應以銀元300 元折算1 日，經折算
    為新臺幣後，應以新臺幣900 元折算為1 日。惟修正後刑法
    第41條第1 項前段則規定：「犯最重本刑為5 年以下有期徒
    刑以下之刑之罪，而受6 個月以下有期徒刑或拘役之宣告者
    ，得以新臺幣1,000 元、2,000 元或3,000 元折算1 日，易
    科罰金」，比較修正前後之易科罰金折算標準，以修正前之
    規定較有利於被告乙○○，應適用修正前刑法第41條第1 項
    前段規定，定其易科罰金之折算標準。
四、按營利事業登記證為主管機關所核發取得合法營業之證明，
    屬刑法第212 條之特許證；又影本與原本可有相同之效果，
    如將原本予以影印後，將原本之部分內容竄改，重加影印，
    其與無製作權人將其原本竄改，作另一表示其意思者無異，
    應成立變造文書罪（最高法院72年12月13日民刑庭會議決議
    參照）。核被告乙○○於犯罪事實(一)所為，係犯政府採購法
    第87條第3 項之妨害投標罪、刑法第216 條、第212 條之行
    使變造特種文書罪；被告甲○○於犯罪事實(二)所為，係犯政
    府採購法第87條第6 項、第3 項之妨害投標未遂罪、刑法第
    216 條、第212 條之行使變造特種文書罪。公訴意旨認被告
    乙○○、甲○○分別行使變造之營利事業登記證影本，均係
    犯刑法第216 條、第211 條之行使變造公文書罪，容有未恰
    ，爰在起訴之基本事實同一範圍內變更起訴法條，並當庭諭
    知被告乙○○、甲○○此罪名（見本院卷第29頁左面）。又
    刑事訴訟法第300 條所謂變更法條，係指罪名之變更，而同
    一犯罪之未遂犯及既遂犯，僅屬行為階段上之區分，性質上
    並無不同，具有同一性；是公訴意旨認被告甲○○於犯罪事
    實(二)之妨害投標犯行已經既遂，然此部分經大園鄉公所宣布
    廢標，致未發生不正確之結果，業經認定如前，公訴人容有
    誤會，惟尚無涉應否變更起訴法條，併予敘明。被告甲○○
    利用不知情之利代公司業務員黃智珊及南五福分公司之櫃檯
    人員犯上開行使變造特種文書罪、妨害投標未遂罪，係間接
    正犯。被告甲○○於犯罪事實(二)之已著手於妨害投標行為之
    實行而不遂，為未遂犯，應依刑法第25條第2 項規定減輕其
    刑。又被告乙○○為南五福分公司代表人，被告甲○○為南
    五福分公司受雇人，均因執行業務犯政府採購法之罪，是被
    告南五福企業有限公司就犯罪事實(一)、(二)均應依政府採購法
    第92條規定論處罰金。被告乙○○、甲○○分別係以一行使
    變造之營利事業登記證影本之行為，同時犯行使變造特種文
    書罪及妨害投標（未遂）罪，為想像競合犯，應各從一重之
    違反妨害投標（未遂）罪處斷。被告南五福企業有限公司於
    犯罪事實(一)、(二)所應科處之罰金，應予分論併罰。被告2 人
    有如犯罪事實項下所載之前科紀錄，有臺灣高等法院被告前
    案紀錄表各1 份附卷可稽，渠等於徒刑執行完畢後5 年內，
    故意再犯本案有期徒刑以上之罪，為累犯，均應依刑法第47
    條第1 項規定，加重其刑。爰審酌被告乙○○、甲○○犯罪
    之動機、目的、手段、造成政府採購法所欲建立之確保採購
    品質制度無法落實，且審酌本件2 招標案金額不高，渠等於
    本院審理時已坦承犯行之犯後態度，兼衡其各自之生活狀況
    、智識程度等一切情狀，分別量處如主文所示之刑，並均諭
    知易科罰金之折算標準。而被告南五福企業有限公司，既因
    其代表人、受雇人因執行職務犯違反政府採購法之罪，審酌
    本案金額不高等情，爰分別宣告如主文所示之罰金，並定其
    應執行之刑。又被告乙○○、被告南五福企業有限公司於犯
    罪事實(一)之犯罪時間在96年4 月24日以前，核與中華民國九
    十六年罪犯減刑條例第2 條第1 項第3 款之規定相符，應減
    其宣告刑二分之一，併就被告乙○○依修正前刑法第41條第
    1 項前段之規定諭知易科罰金之折算標準。至被告乙○○、
    甲○○持以行使之變造營利事業登記證影本，雖係供渠等犯
    本件犯罪之物，然既已分別提出於核能研究所、大園鄉公所
    收受，即非被告乙○○、甲○○所有，均無從宣告沒收，附
    此敘明。
據上論斷，應依刑事訴訟法第273 條之1 第1 項、第299 條第1
項前段、第300 條，政府採購法第87條第3 項、第6 項、第92條
，刑法第2 條第1 項前段、第11條前段、第216 條、第212 條、
第25條第2 項、第55條、第47條第1 項、第41條第1 項前段、第
51條第7 款，修正前刑法第41條第1 項前段，刑法施行法第1 條
之1 第1 項、第2 項前段，98年4 月29日廢止前之罰金罰鍰提高
標準條例第1 條前段，現行法規所定貨幣單位折算新臺幣條例第
2 條，中華民國九十六年罪犯減刑條例第2 條第1 項第3 款、第
7 條，判決如主文。
本案經檢察官潘國威到庭執行職務。
中    華    民    國    99    年    6     月    23    日
                  刑事第三庭  法  官  李珮妤
以上正本證明與原本無異。
如不服本判決應於收受判決後10日內向本院提出上訴書狀，並應
敘述具體理由；其未敘述上訴理由者，應於上訴期間屆滿後20日
內向本院補提理由書（均須按他造當事人之人數附繕本）「切勿
逕送上級法院」。
中    華    民    國    99    年    6     月    23    日
                              書記官  劉淑蓉
附錄本案論罪科刑法條：
政府採購法第87條
意圖使廠商不為投標、違反其本意投標，或使得標廠商放棄得標
、得標後轉包或分包，而施強暴、脅迫、藥劑或催眠術者，處1
年以上7 年以下有期徒刑，得併科新臺幣300 萬元以下罰金。
犯前項之罪，因而致人於死者，處無期徒刑或7 年以上有期徒刑
；致重傷者，處3 年以上10年以下有期徒刑，各得併科新臺幣30
0 萬元以下罰金。
以詐術或其他非法之方法，使廠商無法投標或開標發生不正確結
果者，處5 年以下有期徒刑，得併科新臺幣100 萬元以下罰金。
意圖影響決標價格或獲取不當利益，而以契約、協議或其他方式
之合意，使廠商不為投標或不為價格之競爭者，處6 月以上5 年
以下有期徒刑，得併科新臺幣100萬元以下罰金。
意圖影響採購結果或獲取不當利益，而借用他人名義或證件投標
者，處3 年以下有期徒刑，得併科新臺幣100 萬元以下罰金。容
許他人借用本人名義或證件參加投標者，亦同。
第一項、第三項及第四項之未遂犯罰之。
政府採購法第92條
廠商之代表人、代理人、受雇人或其他從業人員，因執行業務犯
本法之罪者，除依該條規定處罰其行為人外，對該廠商亦科以該
條之罰金。
中華民國刑法第216條
行使第210 條至第215 條之文書者，依偽造、變造文書或登載不
實事項或使登載不實事項之規定處斷。
中華民國刑法第212條
偽造、變造護照、旅券、免許證、特許證及關於品行、能力服務
或其他相類之證書、介紹書，足以生損害於公眾或他人者，處1
年以下有期徒刑、拘役或3 百元以下罰金。

司法院資訊處製作；財團法人民間司法改革基金會備份。
